【裁判字號】    97,家訴,31
【裁判日期】    980924
【裁判案由】    分割遺產
【裁判全文】
臺灣苗栗地方法院民事判決              97年度家訴字第31號
原      告  丙○○
                        13弄.
訴訟代理人  李震華律師
被      告  甲○○Bong .
                      印尼國護.
上列當事人間請求分割遺產事件，本院於98年9 月3 日言詞辯論
終結，判決如下：
    主  文
兩造之被繼承人詹明榮坤所遺之遺產准予分割。其分割方法為：
(一)附表一所示之土地及房屋准予變賣分割，其所得由兩造各分得
  貳分之壹。
(二)附表二所示之存款及其孳息，於清償原告支付被繼承人之喪葬
  費新台幣（以下同）陸拾柒萬參仟貳佰元後，由兩造各份得貳
  分之壹。
訴訟費用由兩造各負擔二分之一。
    事實及理由
一、被告未於言詞辯論期日到場，核無民事訴訟法第386 條所列
    各款情形，爰依原告之聲請，由其一造辯論而為判決。
二、本件起訴原告主張略以：
  (一)原告之父詹明榮於民國97年2 月17日死亡，遺有印尼籍配偶
    （即被告），及子女1 人（即原告）。原告之父詹明榮死後
    遺有如附表一所示之不動產7 筆及附表二所示之存款3 筆，
    由兩造共同繼承，惟被告自90年5 月3 日出境返回印尼後即
    未再入境回國，且原告亦不知被告之母國住所等資訊，至今
    無法連繫，致無從協議分割。
  (二)依民法第1144條第1 款規定，原告與被告就上開遺產之應繼
    分各為2 分之1 。惟依土地法第18條規定，外國人在中華民
    國取得或設定土地（包括房屋）之權利，以依條約或其本國
    法律，中華民國人民得在該國享受同樣權利者為限，而內政
    部函示之「外國人在我國取得或設定土地權利互惠國家一覽
    表」顯示，印尼國並未與我國訂有互惠條約，其內國法律亦
    不允許我國人取得其土地權利，是以被告依上開規定及內政
    部函示，其不得在我國取得或設定土地之權利。
  (三)次依台灣高等法院台南分院96年度家上字第10號判決之見解
    ，被告既不得在我國取得或設定土地權利（包括因繼承而取
    得或設定土地權利之情形亦在限制之列），則其亦不得將土
    地予以變價分割。另台灣地區與大陸地區人民關係條例第67
    條第4 項「將大陸地區繼承人之繼承權利折算為價額」之規
    定，亦因與本件之性質不同而無法類推適用。
  (四)綜上所述，上開遺產中之7 筆不動產，自應由原告登記取得
    。另原告為詹明榮死亡後之喪葬事宜，計支出喪葬費用新台
    幣（下同）673,200 元，此為繼承費用，應先自詹明榮之遺
    產中予以扣除，再由原告及被告依應繼分繼承，在計算上，
    此繼承費用應由被告負擔2 分之1 ，並自上開遺產中之存款
    扣除。依此，被告得分配取得46,584元（計算式：〔766,36
    7 元÷2 〕－[673,200元÷2]＝46,584元）。擬以附表二所
    示卓蘭農會定期存款及活期存款全數由原告取得，渣打銀行
    存款，除保留由被告取得46,584元外，餘由原告取得。
  (五)並聲明：(1)如附表一所示之土地及房屋，由原告取得。(2)如
    附表二所示之行社存款，其中卓蘭農會定期存款及活期存款
    全數由原告取得，渣打銀行存款，除保留由被告取得46,584
    元外，餘由原告取得。
三、被告未於言詞辯論期日到場，亦未提出任何書狀，作何聲明
    或陳述。
四、本院之判斷：
  (一)查被告為印尼國人，其與被繼承人，即原告之父親詹明榮結
    婚，惟迄今仍未取得我國國籍之事實，此有詹明榮之戶籍謄
    本、被告與詹明榮結婚證明書及其譯文可稽（本院卷第9 至
    11頁）。從而，本件為涉外事件可以認定。按繼承，依被繼
    承人死亡時之本國法，涉外民事法律適用法第22條前段定有
    明文。本件被繼承人詹明榮係97年2 月17日死亡，其死亡時
    係中華民國國民，此有上開戶籍謄本可稽，依上開規定，本
    件繼承（包含繼承人、繼承之效力及遺產分割等）自應適用
    中華民國法律，核先說明。
  (二)原告主張兩造為被繼承人詹明榮之共同繼承人，被繼承人於
    97年2 月17日死亡，留有如附表一、二所示之遺產，而被告
    自90年5 月3 日出境，至今未再入境，原告無法與之聯絡及
    就遺產分割為協議等情，業據提出原告與詹明榮之戶籍謄本
    、被告與詹明榮結婚證明書（含經我國駐印尼代表處認證之
    中譯文）、財政部台灣省中區國稅局遺產稅免稅證明書影本
    、被告入出國日期證明書及附表一所示土地、房屋登記簿謄
    本各1 份為證（本院卷第7 至14、60至66頁），自堪信為真
    實。
  (三)按遺產繼承人，除配偶外，依左列順序定之：一、直系血親
    卑親屬，配偶有相互繼承遺產之權，其應繼分，與第1138條
    所定第一順序之繼承人同為繼承時，其應繼分與他繼承人平
    均，民法第1138條第1 款、第1144條第1 款分別定有明文。
    本件原告係被繼承人之女兒，被告為被繼承人之配偶，是原
    告主張其2 人係被繼承人之共同繼承人，其2 人之應繼分均
    為2 分之1 ，要與上開規定相符。又繼承，因被繼承人死亡
    而開始，繼承人自繼承開始時，除本法另有規定外，承受被
    繼承人財產上之一切權利、義務，但權利、義務專屬於被繼
    承人本身者，不在此限，民法第1147條、第1148條第1 項亦
    有明文規定。查兩造為被繼承人之共同繼承人，已如上述。
    依上開規定，其等於被繼承人死亡時（即本件繼承開始時）
    ，除民法另有規定或專屬被繼承人本身之權利義務外，當然
    、且概括承受被繼承人財產上之一切權利、義務。而如附表
    一、二所示之土地、房屋及存款於本件開始時為被繼承人所
    有財產上之一切權利，即被繼承人之遺產，亦為原告所自認
    。是依上開我國民法繼承編之規定，兩造應共同繼承如附表
    一、二所示之遺產，其等之應繼分各為2 分之1 ，應屬無疑
    。
  (四)按繼承人有數人時，在分割遺產前，各繼承人對於遺產全部
    為公同共有；繼承人得隨時請求分割遺產，但法律另有規定
    或契約另有訂定者，不在此限，民法第1151條、第1164條分
    別定有明文。又按共有物分割之方法不能協議決定者，法院
    得因各共有人之聲請命為以原物分配於各共有人或變賣共有
    物，以價金分配於各共有人，民法第824 條第2 項亦定有明
    文。又公同共有物分割之方法，除法律另有規定外，應依關
    於共有物分割之規定，此觀同法第830 條第2 項規定自明。
    經查，如附表一、二所示之系爭遺產並無不能分割之情形，
    亦無不分割之約定；而被告因行蹤不明，故兩造就系爭遺產
    顯不能協議分割，則原告請求裁判分割系爭遺產，自屬有據
    。
  (五)再遍查我國現行民法之規定，就繼承人之身分、繼承遺產之
    範圍或應繼分之比例，並無以繼承人其係本國人或外國人而
    有特別之規定。另依我國現行法律規定中，因人之身分於繼
    承時，設有差別待遇之規定者，僅臺灣地區與大陸地區人民
    關係條例第67條，就大陸地區人民繼承台灣地區人民在台灣
    地區遺產規定，其內容大致如下：(1)台灣地區繼承人賴以居
    住之不動產，大陸地區繼承人不得繼承之，於定大陸地區繼
    承人應得部分時，其價額不計入遺產總額。(2)遺產中有以不
    動產為標的者，應將大陸地區繼承人之繼承權利折算為價額
    。(3)大陸地區繼承人每人所得繼承財產總額不得逾2 百萬元
    。至於，繼承人中有屬於外國人身分者，現行法律中並無任
    何差別規定。雖原告主張依據土地法第18條規定，外國人取
    得我國土地（包含建築物）所有權，以平等互惠原則，而被
    告所屬之印尼國並不准許我國人民在該國取得土地、建築物
    所有權（包含因繼承而取得），故被告不得因繼承而取得附
    表一所示之土地及房屋等語。惟上開土地法第18條之立法理
    由謂：「為因應當前國際情勢，加強國際經濟合作，凡外國
    人之本國法律對我國人民在該國取得或設定土地權利並無歧
    視規定者，我國亦當本平等互惠原則准許該外國人在我國取
    得或設定土地權利，無須限於外交關係之存在與否。」，亦
    即基於國家主權之原則，外國人原本不得取得我國之土地，
    但為加強國際經濟合作，基於平等互惠原則，特別准許有此
    等互惠關係國家之人民取得我國土地之所有權。類似此種平
    等互惠規定，於我國實體法或程序法中多有規定，前者如：
    商標權（商標法第3 條）、專利權（專利法第4 條）、著作
    權（著作權法第4 條），後者如：外國人訴訟救助（民事訴
    訟法第108 條）、外國法院判決之承認（民事訴訟法第402
    條第1 項第4 款）。上開規定之法理既在「加強國際經濟合
    作」，即應朝向有利於相關人民取得此等權利方向延伸、解
    釋，而非限縮其權利。是縱認因關係人國家與我國間無此等
    平等互惠關係，惟此項權利或其利益本應由其取得，僅因上
    開行政目的，致與現行規定有違，自不宜完全剝奪其因該權
    利所衍生之利益。本件附表一所示之不動產係被繼承人所遺
    留之遺產及兩造係其共同繼承人，已如前述，亦為原告之主
    張。而遺產之繼承，係當然、概括之繼承被繼承人財產上所
    有之一切權利、義務，自無從區分其中某一部分不列入全體
    繼承人共同繼承之範圍，亦即不得以某些財產僅由部分繼承
    人繼承（除非有如上開臺灣地區與大陸地區人民關係條例第
    67條第3 項但書之規定），否則，即有違反平等原則。是本
    件繼承，雖因土地法上開規定，故被告無法登記取得，惟仍
    非不得參照上開臺灣地區與大陸地區人民關係條例第67條第
    3 項前段規定之法理，將被告就附表一所示不動產之繼承權
    利折算為價額分配。原告主張本件不應適用上開規定法理，
    尚不足採。至於，原告引用台灣高等法院台南分院96年度家
    上字第10號判決之見解，惟該判決業經最高法院以97年度台
    上字第2051號判決廢棄，併予說明。
  (六)又原告主張被繼承人死亡後，其後事係由原告處理，原告並
    支出喪葬費673,200 元等情，業據提出苗栗縣卓蘭鎮第一公
    墓納骨塔使用許可申請書、卓蘭東興社報價表影本各1 紙為
    證，並經本院依職權詢問證人，即承辦上開喪葬事宜之東興
    社實際負責人丁○○（登記負責人陳含笑之夫）、負責被繼
    承人法事之任樂智及發現被繼承人死亡之被繼承人之弟弟乙
    ○○證述在卷，自堪信原告上開主張為真實。關於遺產管理
    、分割及執行遺囑之費用，由遺產中支付之，民法第1150條
    前段定有明文。而被繼承人之喪葬費雖未於上開繼承費用之
    規定中明文，惟依其性質，被繼承人喪葬費乃整個繼承過程
    中必要之支出，參酌我國多數學者之見解及遺產及贈與稅法
    第17條第1 項第10款規定被繼承人之喪葬費用及第11款執行
    遺囑及管理遺產之直接必要費用，應自遺產總額中扣除，免
    微遺產稅規定之法理，應認被繼承人喪葬費應列為上開民法
    第1150條之遺產費用。從而，原告主張其支付被繼承人之喪
    葬費673,200 元，應由遺產支付，為有理由，應予准許。
  (七)綜上所述，原告主張兩造為附表一、二所示遺產之共同繼承
    人，而本件並無法律規定或契約約定不能分割，而因被告行
    蹤不明，兩造無法為協議分割，原告請求判決分割，為有理
    由，應予准許。惟附表一所示之土地及房屋，既仍屬遺產之
    一部份，自應由兩造共同繼承取得其權利，雖依土地法第17
    條規定之限制，該等土地及房屋之所有權不得分割移轉予被
    告取得，故此部分自不宜以原物分割，自應以變賣上開土地
    及房屋，並以所得價金依兩造應繼分比例，即每人2 分之人
    之比例分配予兩造之方式分割為當。另附表二所示之存款債
    權，因原告已支付被繼承人之喪葬費673,200 元，此項費用
    應視為遺產費用，已如上述，故原告請求自附表二所示之存
    款債權中先行扣除，剩餘部分再依兩造應繼分比例，即每人
    各2 分之1 分配，為有理由。故關於附表二所示之存款債權
    及其利息（原告漏未將其利息列入）於扣除原告支付之673,
    200 元喪葬費後，其餘額由兩造依每人2 分之1 之比例分配
    。
五、據上論結，本件原告之訴為有理由，依民事訴訟法第385條
    第1項前段、第80條之1，判決如主文。
中    華    民    國    98    年    9     月    24    日
                  家事法庭法  官  潘進順
以上正本係照原本作成。
如對本判決上訴，須於判決送達後20日內向本院提出上訴狀。
                          書記官  劉文倩
中    華    民    國    98    年    9     月    25    日


司法院資訊處製作；財團法人民間司法改革基金會備份。
